臺灣臺南地方法院民事判決　　九十二年度簡上字第一八八號
　　上　訴　人　乙○○
　　被　上訴人　甲○○
　　訴訟代理人　丙○○
右當事人間請求給付會款事件，上訴人對於民國九十二年十月二十一日本院臺南簡易
庭九十二年度南簡字第一○五二號第一審判決提起上訴，經本院於九十三年五月六日
言詞辯論終結，判決如左：
    主      文
原判決關於命上訴人給付超過新台幣陸萬元本息部分，及該部分假執行之宣告，暨訴
訟費用之裁判均廢棄。
右開廢棄部分，被上訴人在第一審簡易之訴駁回。
其餘上訴駁回。
第一、二審訴訟費用由上訴人負擔八分之三，餘由被上訴人負擔。
    事實及理由
一、被上訴人起訴主張：
  (一)兩造均參加由訴外人邱林淑幸擔任會首邀集之民間互助會，會期自民國八十五年
    四月五日至八十八年五月五日止，共三十八會，採外標制，活會會員每月交會款
    新台幣（下同）一萬六千元，死會每月二萬元，被上訴人參加五會，上訴人參加
    二會，約定得標之人須於得標當日出具款項借用證交給會首邱林淑幸，由會首一
    併在款項借用證上「連帶保證人」欄處簽名，會首再持該款項借用證向活會會員
    收取會款，如會首於會期中死亡或倒閉時，活會會員可持款項借用證逕向死會會
    員追償。嗣會首邱林淑幸於八十七年四月五日宣告倒會，之前被上訴人因付會款
    ，持有由會首交付、其上有上訴人乙○○為借款人，會首為連帶保證人，日期為
    八十五年五月五日及八月五日、金額均為二萬元之款項借用證共十張，被上訴人
    轉持借用證向上訴人追討，上訴人坦承將會錢及私房錢借給會首共一百多萬元，
    全被會首倒帳，且曾於八十九年十二月六日、九十年一月六日分別各給付二萬元
    予被上訴人，被上訴人亦返還款項借用證二張，足認款項借用證係上訴人授權會
    首簽發，爰依合會及款項借用證之法律關係，請求上訴人給付其餘八張款項借用
    證之金額十六萬元及法定利息。
  (二)上訴人同意會首邱林淑幸借用其名義標會等情，業據會首邱林淑幸於鈞院八十九
    年度訴第七八四號刑事案件審理時提出與上訴人電話錄音帶譯文一份為證，上訴
    人並不否認曾與會首為上開對話。且上訴人曾於九十年一月十一日，就本件互助
    會是否同意會首證人邱林淑幸借標乙事，在刑事案件作證。
  (三)上訴人於被上訴人持款項借用證向其求償時，並未否認該款項借用證為真正，並
    主動還二期會款共肆萬元給被上訴人。依常理上訴人如得知互助會被冒標，基於
    自己也為受害者，應很氣憤，更要據理力爭，拒絕付款。上訴人不但連續給付二
    期會款給被上訴人，並於刑事案件作證幫會首邱林淑幸脫罪。又上訴人在上訴理
    由狀內，言明還被上訴人之會款是由會首邱林淑幸提供，但經邱林淑幸在庭上否
    認，表示未曾付錢予上訴人，可見上訴人所言不實。
  (四)會首邱林淑幸在庭上已確定款項借用證是真的，也說明得標之人須於得標日出具
    款項借用證交給會首，由會首一併在款項借用證上「連帶保證人」欄處簽名，會
    首再持該款項借用證向活會會員收取會款之約定。如上訴人所言其被冒標，為何
    上訴人無持有其他會員之款項借用證？而證人邱林淑幸表示因上訴人之互助會被
    伊冒標，上訴人不知情，但如會首未交付上訴人其他會員之款項借，上訴人如何
    能向死會會員收會錢？故證人邱林淑幸顯然說謊。且證人邱林淑幸於八十九年三
    月十六日在刑事偵查庭提出之互助會單，即標明上訴人乙○○之互助會，已由其
    於八十八年八月五日借標等情，有該互助會單附於台南地方法院檢察署八十九年
    度偵字第六一三號偵查卷內（第四十六頁），若證人邱林淑幸未曾得上訴人之同
    意，以其名義標會，當無於偵查中自曝其向上訴人乙○○借標之理。
  (五)證人邱林淑幸在庭上指出上訴人乙○○之互助會是伊冒標的，為何還要上訴人於
    刑事庭出庭作證為借標，幫伊脫罪，同時又何必於民國九十年一月廿九日在電話
    與上訴人乙○○交談同意借標乙情？又證人邱林淑幸對被上訴人甲○○所跟的互
    助會，共五會（本來三會，後來又增加二會）都記得很清楚，為何上訴人乙○○
    是否增加一會，卻推說年份已久忘記了。綜上幾點，上訴人乙○○之抗辯，均係
    其與會首間之債權債務關係，與被上訴人甲○○無關，證人邱林淑幸於本件所為
    證言明顯與事實不符，不可採信。
二、上訴人則抗辯：
  (一)被上訴人執以向上訴人請求會款者乃日期八十五年八月五日面額各貳萬元之「款
    項借用證」五張及日期八十五年五月五日面額各貳萬元之款項借用證三張。前開
    八張借用證之乙○○印文，上訴人否認為真正，應由被上訴人舉證。
  (二)其中日期八十五年八月五日之「款項借用證」，於會首邱林淑幸偽造文書乙案業
    經八十九年度訴字第七八四號、九十年度上訴字第七二九號刑事判決，認定係「
    邱林淑幸」冒用上訴人之名義標會，偽簽而交付於其他互助會會員楊鴻秋，有附
    卷判決書可稽。則上訴人八十五年八月五日既未標會，豈會簽發八十五年八月五
    日之款項借用證？該借用證自係會首邱林淑幸所偽造，原審未查，認定事實與刑
    案確定判決相悖，顯有違誤。
  (三)再依刑案所附互助會單，上訴人乙○○僅參加一會，被上訴人甲○○則參加三會
    。先不論借用證是否遭會首冒簽，被上訴人若因會款關係而執有上訴人名義之借
    用證，理應總共僅有三張（註每活會會員收執一張１×３＝３），上訴人又已收
    回日期八十五年五月五日者二張（此為原審兩造所不爭執），應尚餘一張之金額
    上訴人須負責，則被上訴人主張其餘七張亦因會款關係而取得，不僅與事理有悖
    ，亦應由被上訴人舉證，不得謂上訴人曾支付日期八十五年五月五日二張共四萬
    元之款項，即推論八月五日之五張借用證亦為真正。
  (四)事實上，會首邱林淑幸召募之互助會有五會，前四會每會死會一萬元，另一會每
    會死會二萬元（即本件之互助會），上訴人因與會首之女兒熟稔均有參加，當初
    被上訴人執八十五年五月五日之借用證前來，上訴人驚覺有異，向會首邱林淑幸
    反映，邱女表示會處理，拜託上訴人不要宣揚，由於其他互助會均無異狀，上訴
    人基於息事寧人之態度，乃前後經手支付二期共四萬元，惟上開款項實際是由會
    首提供，會首倒會後，上訴人即向被上訴人表明拒付之立場，則解釋意思表示應
    探求當事人之真意，上訴人並無追認之真意，原審判決顯有誤會。且系爭互助會
    上訴人僅參加一會，並非二會，縱上訴人經手支付並收回日期五月五日之借用證
    二張，亦不能推論上訴人亦追認其他遭邱林淑幸偽簽之八十五年八月五日之借用
    證，因上訴人根本未參加二會，不可能授權簽發二種日期不同之借用證，原審未
    加以區隔，難謂妥適。
三、本件原審對於被上訴人之請求，判決被上訴人全部勝訴，並依職權為假執行之宣
    告，上訴人全部聲明不服，求為廢棄原判決，並駁回被上訴人在第一審之訴及其
    假執行之聲請；被上訴人則求為判決駁回上訴。
四、兩造不爭執之事實：
  (一)兩造均參加由會首邱林淑幸召集，會期八十五年四月五日起至八十八年五月五日
    止之互助會，活會會員每會每月交會款一萬六千元，死會會員每月交會款二萬元
    。
  (二)參加互助會者約定，得標之人須於得標當日出具款項借用證交給會首邱林淑幸，
    由會首一併在款項借用證上「連帶保證人」欄處簽名，會首再持該款項借用證向
    活會會員收取會款，如會首於會期中死亡或倒閉時，活會會員可持款項借用證逕
    向死會會員追償。
  (三)該互助會於八十七年四月份宣佈止會，被上訴人持有邱林淑幸交付，日期為八十
    五年五月五日、八十五年八月五日，金額均二萬元，其上有上訴人及邱林淑幸印
    章之款項借用證各五張。
  (四)會首邱林淑幸因偽造款項借用證，經台灣高等法院臺南分院九十年度上訴字第七
    二九號判處有期徒刑一年二月，緩刑四年確定。
  (五)起訴前被上訴人持款項借用證向上訴人追討債務，上訴人共給付四萬元予被上訴
    人，被上訴人並交還日期八十五年五月五日之借用證二張予上訴人。
五、本件被上訴人主張其因互助會取得本件款項借用證，且依上訴人於刑事案件中之
    證詞、錄音譯文，及起訴前之債務追討情形，上訴人應係同意會首借標而簽發款
    項借用證。上訴人則爭執其僅參加互助會一會，亦未同意會首簽發借用證，係會
    首偽造印章所蓋等語。是本件兩造之爭執，在於二人參加系爭互助會各幾會？上
    訴人有無同意會首借標或事後追認？
  (一)被上訴人主張上訴人參加系爭互助會二會，其參加五會，上訴人則抗辯其僅參加
    一會，且其所持之會單僅有三十五會，並非三十八會。經查：兩造於原審所提出
    之會單，於三十五會以前均相同，兩造均不爭執（原審卷八頁、六六頁會單、本
    院九十三年三月三日準備程序筆錄參照），而被上訴人表示本件系爭借用證係八
    十五年五月、八月會首來收錢時交付的，會首說上訴人有增加一會，被上訴人亦
    表示要再增加兩會。另據實際處理該互助會之被上訴人之妻丙○○（即訴訟代理
    人）陳述：「我們未增加前是三十四會，增加後變成三十八會，因為還有另一個
    陳美麗一會、上訴人一會、被上訴人二會，增加陳美麗的部分是我寫的，但上訴
    人的名字我沒有寫上去，是會首打電話給我說要增加。」（本院九十三年三月三
    日準備程序筆錄參照）。惟依刑事卷內會首自行整理提出之會單（臺灣臺南地方
    法院檢察署八十九年偵字第六一三號卷﹙下稱刑事偵卷﹚第四六頁﹚，該會自第
    三十六會開始，分別為甲○○二會，陳美麗一會，張銘漢一會，並無記載上訴人
    除原參加之一會外，另有增加一會。另經訊問證人即會首邱林淑幸有關互助會情
    形，其證稱：「（問：﹙提示偵卷四十六頁、八十三頁會單﹚三十六至四十的會
    員名字是否是你寫的？該部分為何與被上訴人、上訴人﹙提示會單﹚提出的會單
    不同？陳美麗有無加會？）都是我寫的。兩張會單是一樣的。該張會單上訴人只
    有一會，被上訴人有五會。被上訴人有追加三會。我記得這個會只有被上訴人追
    加三會，其他沒有人再追加，給我看的好幾張會單均不同，我亦不知道為何會如
    此，最正確的我認為應該是偵卷四十六頁的會單，裡面我有調整會員十八、十九
    改別人，陳美麗沒有追加，三十九、四十的名字都是我寫的，但是為何會單上會
    改成這樣，我也想不清楚，有可能是止會後我再排上去讓他收的樣子，但是我真
    的記不清楚了。是否有無告訴被上訴人太太上訴人要加一會，我已經記不清楚了
    。」（本院九十三年三月三十一日準備程序筆錄參照），證人邱林淑幸雖表示會
    單記載情形記不清楚，但據兩造及會首提出之會單，僅可認定上訴人僅參加互助
    會一會，被上訴人則參加五會，被上訴人主張上訴人參加二會，除其持有由會首
    交付之二種日期不同借用證外，並無其他證據足資證明。
  (二)證人即會首邱林淑幸證稱：「（借用證）均是我寫的，借用證因為我生意失敗週
    轉不靈，所以我自己寫借用證去跟會員收會款，我過去當會首，會員得標即要開
    借用證，我再拿借用證向其他會員收會款，那是因我當會首先用掉，時間太久且
    有搬家，會單一直都找不到。．．．我是向會員收款時才會拿借用證（給）會員
    ，我並沒有告訴上訴人我要用她的名字寫借用證，後來止會上訴人跟我要會款，
    我才告訴上訴人有用她的名字寫借用證，但沒有錢還他，我跟他說有錢再慢慢還
    給他。」（本院九十三年三月三十一日筆錄參照），參照該互助會之其他會員楊
    鴻秋、劉豐緣、陳淑紹等人於刑事審理中陳述遭會首邱林淑幸偽刻印章蓋於借用
    證等情節（參刑事一審卷一六、一五二、一八七頁筆錄），及王桂花與楊鴻秋之
    對話錄音譯文（刑事偵卷六○頁），足認會首邱林淑幸確實事先未經會員同意，
    冒標會款並自行以會員名義簽發借用證交付其他活會會員，以收會款；邱林淑幸
    並因此遭臺灣高等法院臺南分院九十年度上訴字第七二九號判處有罪確定，經本
    院調閱上開刑事卷宗全卷查核屬實。是借用證既遭會首偽冒，自難僅憑會首所交
    付之二種日期借用證推認上訴人參加互助會二會；而依前述兩造及會首提出之不
    同會單比對下，依會單記載足認上訴人僅參加互助會一會。被上訴人雖主張證人
    邱林淑幸於本件所述內容與刑事案件陳述內容不符，其證述並不實在云云，然證
    人邱林淑幸為刑事案件之被告，為避免自身遭刑責處罰，於刑事案件中陳述係經
    會員同意簽發借用證等情，尚非不能理解；而邱林淑幸因刑事案件經判決緩刑確
    定後，始於本件作證陳述，其已無須擔心再受刑事追訴，且所述情節與其他互助
    會員陳述互核相符，是認證人邱林淑幸證述向會員收款交付借用證，並未先得上
    訴人同意一節，堪可採信。
  (三)會首邱林淑幸以上訴人名義簽發款項借用證，事先雖未得上訴人同意，惟嗣後於
    刑事審理時，上訴人與邱林淑幸於電話交談中承認將錢放在會首處生利息，再用
    利息跟會，過去均委託會首寫會單等情，有錄音譯文一份可參（刑事一審卷一七
    六頁），上訴人亦自承從八十三年開始參加互助會，放四十萬元在會首處生利息
    抵繳會款（本院九十三年三月三日筆錄參照）；另被上訴人於本件起訴前持系爭
    款項借用證向上訴人求償時，上訴人既不否認該款項借用證為虛偽，並主動清償
    其中二張借用證之金額四萬元（原審卷二五、二六頁筆錄），而取回八十五年五
    月五日借用證二張，姑不論上訴人辯稱該款係先與會首邱林淑幸協商，由上訴人
    先墊付，再向邱林淑幸或其女兒收取等情是否真實，然據上訴人與邱林淑幸之對
    話，及對被上訴人所為清償之行為，客觀上足使人信其對會首邱林淑幸無權代為
    簽發款項借用證之行為，已予以事後追認；依民法第一百七十條第一項規定：「
    無代理權人以代理人之名義所為之法律行為，非經本人承認，對於本人不生效力
    。」之反面解釋，因上訴人承認該款項借用證並為清償，其自應依款項借用證上
    之意旨，負本人清償之責任。惟如前所述，上訴人僅參加系爭互助會一會，是依
    合會之約定，上訴人僅能標得會款一次，故依互助會之性質及上訴人事後同意會
    首借標與部分清償之情形，應認上訴人所承認邱林淑幸無權代理之範圍，僅及於
    由邱林淑幸代標一會金額內，始與常情及互助會運作方式相符。又上訴人因清償
    四萬元，而取回八十五年五月五日之款項借用證二張之事實，兩造均不爭執，是
    認上訴人所承認者，為邱林淑幸代簽之八十五年五月五日之款項借用證。
  (四)被上訴人固主張上訴人與會首於刑事案件中曾有和解，則其與會首邱林淑幸間就
    無權代理簽發款項借用證所生之債權債務，係二人之內部關係，是上訴人所追認
    者應係全部之款項借用證債務云云，惟上開和解書記載：「乙方（即邱林淑幸）
    積欠甲方（即上訴人）互助會款、借款全部總共九十七萬三千元」（刑事二審卷
    二三頁），參照邱林淑幸與上訴人間交談之錄音譯文，邱林淑幸亦表示之前上訴
    人有幾十萬元放在其處生利息（刑事一審卷一七六頁），又對照上訴人提出邱林
    淑幸簽發之本票金額一為四十萬元、一為五十七萬三千元，上訴人並陳述：「和
    解書是依照本票的金額去算的，是會首算的，金額我已經不清楚，一個是會款，
    從八十三年開始參加的，參加至八十七年四月止會的結算開壹張五十幾萬的本票
    ，一個是借款肆拾萬，是放在會首那生利息，一個月給我壹仟五的利息，總共六
    千元利息再抵會款，不足的我再給現金，都是直接交給會首女兒，所以我從來沒
    拿過借用證，所以我根本不知道，我一直都是繳扣掉利息錢繳一萬元給會首的．
    ．．」（本院九十三年三月三日筆錄），而上開陳述與證物、錄音內容互核相符
    ，足認二人間就會款部分之和解金額為五十七萬三千元，暫不論該會款是否本件
    之互助會款，如單純僅以該數額論，亦明顯與系爭互助會二會之死會會款數額不
    相當，是被上訴人依上開和解內容主張上訴人追認二會，尚不足採。又原審認因
    會首邱林淑幸於刑事案件審理中，曾具狀表示其組互助會有十多年歷史，有同一
    月有一人以上得標之情形，而除原定之得標者外，其餘之錢事實上是會首先借支
    ，會員均明白，並須開立借用證（刑事一審卷第二十二頁參照），是縱上訴人僅
    參加一會，然被上訴人取得二張借用證即基於此原因，且上訴人有授權會首簽發
    借用證等情，固非無見。惟縱認會首所述其互助會同一個月雖可能會有一個以上
    之人得標等情為實在，然一個以上得標之人應均係依照實際參加互助會之會數得
    標，不可能有參加一會之人出現得標二次之情形，始符合互助會之運作模式；況
    會首邱林淑幸為逃避刑事責任，其於刑事案件所為陳述必當儘量符合個人利益，
    而未必與事實相合，其於刑事案件中所為陳述之可信度自然較低。則被上訴人固
    持有以上訴人名義簽發之八十五年五月五日、八月五日二個日期不同之款項借用
    證，然綜參上情，足認其中一日期之款項借用證顯非會首邱林淑幸借被上訴人名
    義所標，而係會首邱林淑幸為使被上訴人交付會款，自行以上訴人名義所簽發，
    而不在上訴人之追認範圍內。
  (五)綜上所述，上訴人參加會首邱林淑幸邀集之系爭民間互助會一會，會首邱林淑幸
    未經上訴人同意逕以其名義標會，且簽發日期為八十五年五月五日、八十五年八
    月五日之款項借用證各五張，於事後被上訴人持向上訴人求償時，上訴人因清償
    八十五年五月五日之借用證二張金額四萬元，且參照其與邱林淑幸之對話錄音譯
    文，足認上訴人就邱林淑幸無權代理以其名義簽發八十五年五月五日之款項借用
    證予以承認，惟依互助會運作模式，上訴人所承認之範圍應僅有其所參加之一會
    ，不及其他部分；而該互助會又有得標之會員必須於得標當日，出具款項借用證
    ，由會首在款項借用證上「連帶保證人」欄簽名後，再拿款項借用證向活會會員
    收取會款，其目的在於如會首於會期中死亡或倒閉時，活會會員可持款項借用項
    逕向死會會員追償之約定，是上訴人所承認之款項借用證部分，應負本人清償之
    責；其他部分則不在此範圍內。
六、從而，被上訴人本於互助會、款項借用證及事後承認無權代理之法律行為等法律
    關係，請求上訴人給付八十五年五月五日款項借用證三張，金額合計六萬元，及
    自起訴狀繕本送達翌日即九十二年七月十二日起至清償日止，按年息百分之五計
    算之法定遲延利息，為有理由，應予准許。逾此所為請求，為無理由，應予駁回
    。又上開應准許部分，依簡易訴訟事件所為上訴人敗訴之判決，應依職權宣告假
    執行。原審就超過上開應准許部分，為上訴人敗訴之判決，並依職權為假執行之
    宣告，自有未洽。上訴意旨就此部分指摘原判決不當，求予廢棄改判，為有理由
    應由本院將原判決此部分予以廢棄，改判如主文第二項所示。至於上開應准許部
    分，原審判命上訴人給付，並依職權為假執行之宣告，核無違誤，上訴意旨，就
    此部分，仍執陳詞，指摘原判決不當，求予廢棄，為無理由，應駁回其上訴。
七、本件事證已臻明確，兩造其餘攻擊或防禦方法，及未經援用之證據，經本院斟酌
    後，認為均不足以影響本判決之結果，爰不一一贅述，附此敘明。
八、據上論結，本件上訴為一部有理由，一部無理由，依民事訴訟法第四百三十六條
    之一第三項、第四百五十條、第四百四十九條第一項、第七十九條，判決如主文
    。
中　　　華　　　民　　　國　　九十三　　年　　　五　　　月　　二十七　　日
                                  臺灣臺南地方法院民事第三庭
~B審判長法　官
~B　　　法　官
~B　　　法　官　蔡孟珊
右正本證明與原本無異
◎本判決不得上訴
  　　　華　　　　　民　　　　　國　　　　　　　　年　　　　　　　　月
  　　　　　　日
~B　　　法院書記官
